最高法院刑事判決　　　　　　九十四年度台上字第五九六五號
　　上訴人　台灣高等法院台南分院檢察署檢察官
　　被　告　甲○○
上列上訴人因被告違反貪污治罪條例案件，不服台灣高等法院台
南分院中華民國九十四年七月二十八日第二審更審判決（九十四
年度上更(二)字第一三六號，起訴案號：台灣台南地方法院檢察署
九十年度偵字第三八九八、五一一七號），提起上訴，本院判決
如下：
    主  文
原判決撤銷，發回台灣高等法院台南分院。
    理  由
本件原判決以公訴意旨略以：被告甲○○原係台灣台南看守所（
下稱看守所）僱用之戒護課管理員，負責該所新收人犯管理及戒
護工作，係依據法令從事公務之人員。被告得知其所管理之新收
人犯陳春長有意配業至「外役作業」，乃於民國九十年三月二十
日主動前往看守所忠二舍陳春長房舍門口，由窗口叫陳春長過去
，隔窗向陳春長說：「我可以幫你配業雜役或外掃隊，要花二萬
至參萬元（新台幣下同）。」，並問陳春長是否願意，陳春長回
稱願意並提供其女友孫芙蓉之行動電話號碼（0000000000）給被
告供聯絡使用。翌日上午八時三十分許，被告下班返家途經「高
雄縣湖內鄉圖書館」時，即打行動電話給孫芙蓉，自稱為「黃先
生」從事保險業，問孫芙蓉「認不認識陳春長？」，孫芙蓉回稱
「認識。」後，被告表示受陳春長所託囑咐孫芙蓉交付其本人照
片一張由其轉交給陳春長，指示孫芙蓉前往「台南縣仁德鄉第二
圖書館」（下稱「仁德圖書館」）晤面。同日上午九時三十分許
，孫芙蓉依約駕車抵達「仁德圖書館」前與開車前來之被告見面
後，孫芙蓉自忖由他人為其辦事應為答謝，孫芙蓉當場取出現鈔
四千元交給被告，向被告交代其中二千元給他、另二千元要送給
監所管理員等情，初被告推稱不必，孫芙蓉乃將四千元及其本人
照片一併置入信封內，親手交由被告收下（該孫芙蓉本人照片由
被告於次日上班時違規夾帶入看守所交給陳春長）；旋孫芙蓉要
離去時，被告將孫芙蓉叫住說還有一件事要辦，繼向孫芙蓉表示
給陳春長調「外掃隊」，並稱：「請妳告訴他（陳春長）媽媽，
叫她準備三萬元交給看守所祕書，他會照顧陳春長分配到外掃組
，要帶陳冷蘭（陳春長之母）一起來找祕書，不方便由我經手。
」等語，教唆原無「行賄」意思之孫芙蓉向該管公務人員「行賄
」，其間被告曾表示伊與祕書很好，很有關係，暗示伊要代送這
三萬元，惟孫芙蓉擔心三萬元遭侵吞決定自送賄款。同日下午十
五時許，孫芙蓉驅車前往台南縣仁德鄉陳冷蘭住處告以上情，經
陳冷蘭同意後，孫芙蓉駕車載同陳冷蘭至台南市○○路與青年路
口之合作金庫領出三萬元備用，於同年月二十二日上午十時十分
許，孫芙蓉駕車載同陳冷蘭攜款前往台灣台南看守所欲找祕書，
大門警衛稱祕書不在，孫芙蓉乃偕同陳冷蘭自行返回；繼孫芙蓉
體恤陳冷蘭年事已高（八十三歲）行動不便，乃於同日下午隻身
攜款前往台灣台南看守所，拜訪祕書表明來意並當場欲餽贈三萬
元時，經看守所祕書通知政風人員前來處理而查悉上情等情，因
認被告涉有教唆行賄罪嫌。惟經審理結果不能證明被告犯罪，因
而撤銷第一審關於被告教唆行求賄賂部分之判決，改判諭知被告
被訴教唆行求賄賂部分無罪，固非無見。
惟查證據雖已調查，而其內容尚未完全明瞭者，即與未經調查無
異，如遽行判決，仍屬應於審判期日調查之證據未予調查。原判
決引述證人孫芙蓉於看守所談話及歷次偵審中之證言（詳如原判
決理由五、(三)、(1)至(7)），而謂孫芙蓉於被告電話告知受陳春長
之託要向其拿一張照片轉交，並約孫芙蓉在高雄縣湖內鄉圖書館
碰面時，孫芙蓉即自忖由他人為其辦事應為答謝，乃在出發前，
於家中備妥二個紅包，內各有二千元，其中一個係要給自稱從事
保險業姓「黃」之被告，另一個則要給監所管理員，足見孫芙蓉
在主觀上自始即有由他人為其辦事，有送錢給辦事者之意思；是
被告再向其提及陳春長欲調小單位，可找看守所祕書幫忙時，其
有主動向被告詢及要花多少錢，並提及是否要花一、二萬元行賄
看守所祕書之情，而非被告先主動教唆其行賄，因而為被告無罪
判決理由之一（原判決理由五、(四)、(五)）。然查原判決引述孫芙
蓉於看守所訪談時供稱：「昨日上午八時三十分，有一個自稱姓
黃之男子，打我的電話告訴我：『你認不認識陳春長？』……『
請你告訴他媽媽，叫我準備三萬元整，交給看守所祕書，他會照
顧陳春長，分配到外掃組，……」、「（你有無與黃先生見面？
）有，……他打手機給我，約在台南縣仁德第二圖書館見面」、
「（見面談何事？）就是前述那些話，即叫我通知陳春長的媽媽
陳冷蘭要帶三萬元整找台南看守所祕書」，於偵查中供稱：「是
甲○○打電話約我見面，……見了面後他向我拿相片要給陳春長
，我要走時甲○○叫住我說還有件事要辦，他告訴我說要給陳春
長調外掃隊，我回答說要送一、二萬好了，他就隨口說送三萬元
，而當時我有準備二個紅包，因為我想人家替我辦事，……因為
他為我轉相片……」、「甲○○打手機給我，他說要向我拿照片
給陳春長，他叫我準備三萬元是在和我碰面後講的」，於第一審
供稱：「見面後我就把一張我的相片用牛皮紙袋裝起來交給他，
他說要交給管理員所以我給他二個紅包，……一個要給他、一個
要給管理員」、「（紅包）我在家裡就包好，因為是要拜託人，
所以才包紅包」、「我把紅包放在車內，他說還有一件事，說陳
春長要調到外掃隊，他思考一下說要包紅包給祕書，我說一兩萬
夠不夠，他說要三萬元」、「我向他說一個紅包給管理員、一個
給他，因為他幫我辦事，我要感謝他。等到我要走時候他還說還
有一件事，要我拿三萬元給祕書」，於原審供稱：「（你去找簡
文拱是誰的意思？）被告叫我去的，被告要我帶三萬元，但我當
時沒錢，問他一、二萬元可以不可以，被告說一定要三萬元」、
「（陳春長有無跟你說過，他想調到外掃隊或小單位？）陳春長
從來沒有講過，是被告說的」等語。如果非虛，則被告約孫芙蓉
見面時，究係告知其為何事見面？是否為受託拿取孫芙蓉之相片
轉交陳春長？孫芙蓉預先準備二個各放二千元之紅包，是否僅為
酬謝被告代為轉交相片？孫芙蓉於與被告見面前是否知悉陳春長
可調外掃隊及有意調外掃隊？是否與被告見面將相片及紅包交被
告後，經其告知才知此事？孫芙蓉何以會去向看守所之祕書行賄
請託？是否因被告之指使才起意為之？仍有欠明瞭，原判決對此
未詳予調查釐清，遽為上開論斷，尚嫌速斷。又原判決引用陳春
長於看守所政風室訪談時供稱：被告隔著窗講可幫伊配業雜役或
外掃隊，要花二至三萬元，問伊願不願意，伊表示願意，並提供
伊的朋友孫芙蓉的大哥大給他，請他去聯絡孫小姐。於偵查時供
稱：是管理員主動向伊說，要幫伊調到外掃隊，但要花二、三萬
元，問伊要如何聯絡家人，伊才提供孫芙蓉手機號碼，請他聯絡
孫小姐，……是被告主動叫伊行賄調動職務。於第一審證稱：他
（被告）說可以幫伊配到外掃隊，如要到外掃隊須要花錢，他後
來要伊姐姐電話說可以帶相片給伊，之後之事情，伊就不清楚各
等語（詳原判決理由五、(六)）。準此，則陳春長有關係被告主動
告訴其花錢可幫其調外掃隊，伊才將孫芙蓉之電話號碼告訴被告
，要被告與孫芙蓉聯絡之證言，是否有前後不一致之情形？若再
參酌孫芙蓉前述之證言，被告是否因取得孫芙蓉之電話才轉而與
孫芙蓉聯絡，要孫芙蓉向看守所祕書行賄請託將陳春長調外掃隊
？亦非全無疑義。乃原判決對此未詳予調查審酌，即謂陳春長供
詞前後不一，且對於嗣後被告與孫芙蓉如何接觸之情並不知悉，
其所言尚難採為被告有教唆行賄之不利認定，亦有可議。檢察官
上訴意旨指摘原判決不當，尚非全無理由。按原判決上述之違背
法令，影響於事實之論斷，本院無可據以為審判，仍應將原判決
撤銷，發回原審法院更為審判。末查貪污治罪條例第十一條之行
賄罪，係以對於依據法令從事公務之人員或受公務機關委託承辦
公務之人，關於違背職務之行為，行求、期約或交付賄賂或其他
不正利益為成立要件。查被告於原審辯稱：清掃與搬運同屬小單
位，陳春長於九十年三月二十三日經台灣台南看守所通過配業至
清掃單位，公訴人指陳春長不可調清掃，因認請託將其調清掃單
位係要承辦公務人員違背職務，而起訴其教唆行賄罪不當。另證
人簡文拱於第一審證稱：孫芙蓉要求讓陳春長調小單位，希望伊
能幫忙，當時伊答覆她，並非伊負責職掌，伊向她說伊並沒有參
加配小單位的作業，外掃隊是小單位裡面的一個項目等語。上述
有關陳春長於九十年三月二十三日通過配業至清掃單位及調配至
小單位不是簡文拱之職掌是否屬實，因攸關被告如有教唆孫芙蓉
向簡文拱行賄，請託其將陳春長調至小單位（外掃隊），是否屬
於違背職務之行為，案經發回，更審時並應注意及之。
據上論結，應依刑事訴訟法第三百九十七條、第四百零一條，判
決如主文。
中　　華　　民　　國　九十四　年　　十　　月　二十七　日
                      最高法院刑事第二庭
                          審判長法官  董　明　霈
                                法官  林　茂　雄
                                法官  張　祺　祥
                                法官  陳　世　淙
                                法官  韓　金　秀
      本件正本證明與原本無異
                                      書  記  官
中　　華　　民　　國　九十四　年　　十一　月　　二　　日
                                                  Ｒ
